【裁判字號】    98,消債更,458
【裁判日期】    981230
【裁判案由】    更生事件
【裁判全文】
臺灣臺北地方法院民事裁定           98年度消債更字第458號
聲  請  人
即債務人    甲○○
代  理  人  廖于清律師
上列當事人聲請消費者債務清理事件，本院裁定如下：
    主  文
聲請駁回。
聲請費用由聲請人負擔。
    理  由
一、按「聲請更生或清算不合程式或不備其他要件者，法院應以
    裁定駁回之，但其情形可以補正者，法院應定期間先命補正
    」；「債務人與金融機構協商成立者，不得聲請更生或清算
    。但因不可歸責於己之事由，致履行顯有重大困難者，不在
    此限」；「本條例施行前，債務人依金融主管機關協調成立
    之中華民國銀行公會會員辦理消費金融案件無擔保債務協商
    機制與金融機構成立之協商，準用前項之規定」，消費者債
    務清理條例（下稱消債條例）第8條、第151條第5項、第6項
    分別定有明文。準此，債務人如於消債條例施行前，已利用
    金融主管機關協調成立之中華民國銀行公會會員辦理消費金
    融案件無擔保債務協商機制，與金融機構成立協商，即須依
    約清償債務，僅於發生情事變更，在清償期間收入或收益不
    如預期，致該方案履行困難甚或履行不能，且因不可歸責於
    己之事由所致，始能聲請更生或清算，至如認該協商方案履
    行有其他不適當情形，即應再循協商途徑謀求解決，不得逕
    依消債條例聲請更生，蓋該債務清償方案係經債務人行使程
    序選擇權而與債權人締結之債務清理契約，其即應受該契約
    之拘束，且消債條例更生之規範目的，係在維持債務人基本
    生活之情況下，於債務人之能力範圍內盡力清償債務，非謂
    債務人得任意利用債務清理程序減輕債務，因此，為避免債
    務人針對已成立之協商方案任意毀諾，濫用更生或清算之債
    務清理程序，須債務人因不可歸責於己之事由，致其無法履
    行原定清償方案，始例外得依消債條例聲請更生或清算。
二、本件聲請人向本院聲請更生主張：其有不能清償債務之情事
    ，聲請人之債務總金額高達新台幣（下同）5,159,742 元（
    原陳報債權金額為729,759 元，後聲請人陳報其尚有彰化銀
    行債權4,429,983 元，此筆為拍賣擔保不動產後所剩餘之款
    項），以其每月薪資收入25,000元之薪水，扣除生活費約
    18,489元（包括管理費、電話網路費、水電瓦斯、撫養父母
    費用、交通費、健保費用、生活費），實在無法負擔龐大繳
    款金額。雖前已提出聲請人及債權人清冊，以書面向最大債
    權金融機構即友邦國際信用卡（股）公司，請求共同協商債
    務清償方案，並自民國95年7 月起，依約履行台新銀行提出
    每月清償16,985元之協商方案，直至96年9 月間發生毀諾情
    事，無法負擔協商條件。且聲請人無擔保或無優先權之債務
    總額未逾1,200 萬元，復未經法院裁定開始清算程序或宣告
    破產，爰向本院聲請更聲等語。
三、經查：
  (一)按債務人與金融機構協商成立者，除非因不可歸責於己之事
    由，致履行顯有重大困難，否則不得聲請更生或清算，本條
    例第151 條第5 項規定意旨甚明。是債務清償方案成立後，
    固由債務人按其條件履行，惟需於其後發生情事變更，在清
    償期間收入或收益不如預期，致該方案履行困難甚或履行不
    能，因不可歸責於己，始能依本條例第151 條第5項 但書之
    規定聲請更生或清算。此項規定旨在避免債務人任意毀棄已
    成立之協商，濫用更生或清算之裁判上債務清理程序，蓋以
    債務清償方案係經當事人行使程序選擇權所為之債務清理契
    約，債務人自應受該成立之協議所拘束。查聲請人自95年7
    月間與債權銀行協商成立，每月還款16,985元，經清償數期
    後，於96年9 月間毀諾等情，有聲請人提出之民事聲請狀及
    補正狀附卷可稽，是本件應先探究債務人有無本條例第151
    條第5 項但書所稱「因不可歸責於己之事由，致履行顯有重
    大困難」之情形。
  (二)聲請人於95年7 月間與最大債權銀行協商時，當時總債權金
    額1,019,100 元，此有聲請人提出之聲請狀可稽，其於協商
    當時同意按月清償16,985元，應係衡量客觀因素所為之決定
    。聲請人陳稱其自96年6 月起，收入遽減，嚴重影響其生活
    支出，惟本件聲請人既未釋明前經協商時，其收入情況與本
    件聲請時有何遽變，或嗣後發生任何情事變更，在清償期間
    收入或收益不如預期，致該方案履行困難甚或履行不能之情
    形，難認協商時顯失公平或有何不可歸責於己之事由。又聲
    請人既有固定收入之履行能力，縱有履行不便，允宜經由個
    別債權銀行協商程序以求適當履債，斷無任由聲請人任意選
    擇毀諾聲請更生之理。
  (三)再者，更生清算之聲請係責任財產制度下最後手段，並須以
    債務人實質已不能清償者為限，此亦為本條例第3 條所明定
    。本件聲請人當時與銀行成立協商之債權金額為1,019,100
    元，最大債權銀行為友邦國際信用卡（股）公司，但經聲請
    人陳報另增加彰化銀行債權4,429,983 元，此係不動產擔保
    之債權經不動產拍賣後而剩餘之債權，現無擔保之債權金額
    已變更為5,159,742 元，而最大無擔保債權銀行應變更為彰
    化商業銀行股份有限公司，此為事後債務金額有所變更，認
    清償方案應予適當調整，非不可經由本條例所規定之協商程
    序，再與最大無擔保債權銀行重新協商，訂定適當可行之清
    償方案，另外提出合理之每月協商清償金額，以維持聲請人
    生活所需，而其餘金融機構債權人將比照聲請人與其所定協
    商條件，重新與聲請人締約，是聲請人自當循此途徑以求解
    決，方符合本條例兼顧保障債權人公平受償及重建復甦聲請
    人經濟生活之立法目的。是聲請人如認該清償協議之利率、
    期數有調整之必要，俾利其清償，自得再向最大無擔保債權
    銀行申請協商，附此敘明。
四、綜上所述，本件不屬於「因不可歸責於己之事由，致履行顯
    有重大困難」之情形，更生之聲請顯與本條例第3 條所定要
    件不符，其聲請本件更生，揆諸首開說明，自應駁回，爰裁
    定如主文。
中    華    民    國    98    年    12    月    30    日
              民事第二十二庭法      官  紀文惠
上為正本係照原本作成
如不服本裁定，應於裁定送達後10日內，以書狀向本院提出抗告
，並繳納抗告費新臺幣1千元
中    華    民    國    98    年    12    月    30    日
                            書  記  官  陳慧奇

司法院資訊處製作；財團法人民間司法改革基金會備份。
